【裁判字號】    99,上訴,2381
【裁判日期】    990901
【裁判案由】    偽造文書等
【裁判全文】
臺灣高等法院刑事判決                99年度上訴字第2381號
上  訴  人  臺灣板橋地方法院檢察署檢察官
被      告  乙○○
選任辯護人  李傳侯  律師
            張家訓  律師
上列上訴人因被告偽造文書等案件，不服臺灣板橋地方法院99年
度訴字第230號，中華民國99年5月20日第一審判決（起訴案號：
臺灣板橋地方法院檢察署98年度偵字第17652號），提起上訴，
本院判決如下：
    主  文
原判決撤銷。
乙○○犯行使變造私文書罪，處有期徒刑月，如易科罰金，以
新臺幣壹仟元折算壹日。緩刑年。如附表「沒收之物」欄所示
之物，沒收之。
    事  實
一、乙○○係址設於臺北縣中和市○○路○段110號6之2之歐法國
    際股份有限公司（下稱歐法公司）負責人岳勝華之妻。乙○
    ○於民國96年12月26日後之某日，在上址歐法公司內（起訴
    書誤載為不詳時地），基於行使變造私文書之犯意，將財團
    法人鞋類暨運動休閒科技研發中心（下稱鞋技中心）96年12
    月26日（起訴書誤將申請日期12月17日認係報告日期）報告
    編號：（96）0000000號之試驗報告影本一份之試驗項目以
    上之上半部欄位即「申請日期：2007/12/17、試驗報告編號
    ：（96）0000000、報告列印日期：2007/12/26、測試執行
    期間：2007/12/18～2007/12/25、申請者：歐法國際股份有
    限公司、地址：臺北縣中和市○○路○段110號6F-2、試驗樣
    品名稱：國產男皮鞋第一組第3項、數量（件）：1、頁次/
    總頁碼：1/2」折疊並放在歐法公司先前所留存之鞋技中心
    95年11月2日報告編號：（95）0000000-0號之試驗報告影本
    一份之上半部欄位後加以影印，而變造該份鞋技中心報告編
    號：（96）0000 000號之試驗報告影本(以下簡稱「變造之
    試驗報告)」，藉以顯示行政院海岸巡防署海岸巡防總局（
    下稱海岸總局）於96年間向歐法公司採購之國產男皮鞋有為
    「試驗項目」中之「鞋面檢視、內裡檢視、中底檢視、大底
    檢視、鞋墊檢視、製作工法、大底：抗拉強度試驗、延伸率
    試驗、撕裂強度試驗、AKRON耐磨耗試驗、止滑性試驗、鞋
    面：抗拉強度試驗、破裂強度試驗」等項目之試驗，足以生
    損害於鞋技中心對試驗報告製作之正確性。乙○○變造上開
    文書後，即將之放置在歐法公司共同放置檢驗報告之卷宗夾
    ，以使歐法公司之職員得以翻閱而取得上開變造之試驗報告
    。嗣因海岸總局於96年間向歐法公司採購國產男、女皮鞋
    3,47 4雙，金額新臺幣（下同）3,639,9 00元，依約定歐法
    公司應將該國產皮鞋送檢驗，且檢驗項目需包含鞋底檢視、
    鞋底抗拉強度測試、DIN耐磨耗試驗、抗滑性試驗、外觀檢
    視、製工檢視等數種採購契約規定檢驗項目，且檢驗結果需
    達採購契約標準後方可，否則不予驗收，該皮鞋採購案於96
    年12 月25日辦理驗收時，因鞋底材質經初步檢查皮革底部
    與契約規範不符，故無法通過海岸總局驗收，歐法公司為此
    向行政院公共工程委員會（起訴書誤載為公共工成員會）提
    出履約爭議調解，經調解程序後，海岸總局遂於97年9月30
    日下午3時30分許，指派林玉山、朱柏璟、高清濤及董國棟
    等4名負責該採購案事宜人員，至歐法公司位於上址工廠進
    行第2次驗收，驗收過程中，因林玉山、朱柏璟、高清濤及
    董國棟等4名驗收人員要求歐法公司職員甲○○（所涉變造
    私文書、行使變造私文書、詐欺取財等罪嫌，另經檢察官為
    不起訴處分確定）出具第三公正單位之檢驗報告，不知情之
    甲○○即自辦公室外櫃子上放置卷宗處取出上開變造鞋技中
    心報告編號：（96）0000000號之試驗報告影本提出予林玉
    山、朱柏璟、高清濤及董國棟等4人參考。惟其等仍認該試
    驗報告內容不符採購契約規定而無法完成驗收。嗣因歐法公
    司無法限期改進驗收缺失，再度依程序提出履約爭議調解時
    ，經海岸總局函詢鞋技中心關於上開96年12月26日報告編號
    ：（96）0000000號之試驗報告相關真偽事宜後，始查悉上
    情。
二、案經行政院海岸巡防署移送臺灣板橋地方法院檢察署檢察官
    偵查起訴。
    理  由
壹、程序方面：按被告以外之人於審判外之陳述，雖不符前4條
    之規定，而經當事人於審判程序同意作為證據，法院審酌該
    言詞陳述或書面陳述作成時之情況，認為適當者，亦得為證
    據；當事人、代理人或辯護人於法院調查證據時，知有第15
    9條第1項不得為證據之情形，而未於言詞辯論終結前聲明異
    議者，視為有前項之同意；刑事訴訟法第159條之5定有明文
    。此乃第159條第1項所容許，得作為證據之例外規定之一。
    經查，檢察官、被告及辯護人就本判決下引之證據，均表示
    同意作為證據(見本院卷第55頁)，復於言詞辯論終結前，均
    未聲明異議，是依上開說明，自均有證據能力。
  一、訊據被告乙○○固不否認變造上開鞋技中心如事實欄所載
      報告之事實，惟矢口否認有行使變造私文書之犯行，辯稱
      ：海岸總局來驗收時，都是由甲○○接洽，上開變造之鞋
      技中心報告編號：（96）0000000號之試驗報告影本是甲
      ○○自己去外面大辦公室拿的，伊並不知情。伊也沒有交
      付該報告給甲○○云云（見偵第73-74頁、原審卷第58頁
      背面）。辯護人亦辯護稱：系爭鞋品於96年12月25日經海
      岸總局驗收合格後即可交付，然驗收人員竟無理要求每雙
      減價75元，始變成驗收不合格。經歷9個月申訴調解後，
      行政院公共工程委員會審議委員始在調解方案第3項定明
      「有關交貨、辦理驗收及給付貸款均為皮革底之驗收所包
      含在內。然海岸總局驗收人員於97年9月30日前來驗收，
      係由甲○○陪同，乙○○則在自己辦公室內未為配合交貨
      。且依乙○○認知，本件依調解方案，當日除鞋底之外，
      就其他項目根本無須再為驗收，詎驗收人員又向甲○○表
      示須全收送驗，此與乙○○之認知有違，乙○○自無可能
      提出驗驗報告等語。
  二、查海岸總局於96年間，向歐法公司採購國產男、女皮鞋3,
      474雙，金額363萬9,900元;依約定歐法公司應將該國產皮
      鞋送檢驗，且檢驗項目需包含鞋底檢視、鞋底抗拉強度測
      試、DIN耐磨耗試驗、抗滑性試驗、外觀檢視、製工檢視
      等數種採購契約規定檢驗項目，且檢驗結果需達採購契約
      標準後方可，否則不予驗收，該皮鞋採購案於96年12月25
      日辦理驗收時，因鞋底材質經初步檢查皮革底部與契約規
      範不符，故無法通過海岸總局驗收，歐法公司為此向行政
      院公共工成員會提出履約爭議調解，經行政院公共工程委
      員會於97年10月11日成立調解，工程會最早係於97年6 月
      30日以工程訴字第09700267840號函將調解建議予雙方當
      事人，惟海岸總局對於該調解建議之內容，仍有不明之處
      ，乃於97年7月30日以岸後採字第0970009592號函表示疑
      義，工程會遂於97年8月25日召開第2次調解會議，嗣工程
      會以97年9月15日工程訴字第09700382320號函，提出調解
      建議(一)為：「他造當事人(即海岸總局)應以樣品鞋為系爭
      採購標的物皮革底之驗收標準，進行該項目之驗收程序」
      而成立，此為被告所不爭，復有歐法公司97年2月29日北
      縣歐法第00000000001號函及履約爭議調解申請書、工程
      會97年9月15日工程訴字第09700382320號函、調解方案通
      知書、工程會97年10月24日工程訴字第09700440940號函
      、調解成立書可憑(見偵卷第8 -22頁)。而觀之該調解內
      容為「他造當事人（即海岸總局）應以樣品鞋為系爭採購
      標的物皮革底之驗收標準，進行該項目之驗收程序」(見
      偵卷第22頁)，顯見歐法公司與海岸總局僅就「以樣品鞋
      為系爭採購標的物皮革底之驗收標準」成立調解，此部分
      應先說明。
  三、次查，被告自白事實欄所載變造私文書之犯罪事實，有上
      開變造鞋技中心報告編號：（96）0000000號之試驗報告
      影本、鞋技中心96年12月26日報告編號：（96）0000 000
      號之試驗報告影本、鞋技中心95年11月2日報告編號：（9
      5）0000000-0號之試驗報告影本、鞋技中心98年3月27日
      鞋技傑檢字第098號函、歐法公司基本資料及該公司負責
      人岳勝華基本資料查詢單各一份在卷可參，足見被告乙○
      ○自白與事實相符，應可採信。
  四、被告乙○○否認行使變造之試驗報告部分，經查：
    (一)、上開變造之試驗報告，於97年9月30日乃由甲○○提出
        交付海岸總局驗收人員朱柏璟之情，為被告所不爭執，
        復為證人即歐法公司之職員甲○○及海岸總局之承辦人
        朱柏璟證述一致在卷(見原審卷第110、118背面頁)，自
        堪認定。又甲○○提出變造之試驗報告之原因，業據證
        人甲○○證述：當天從倉庫到會議室後，他們要求將鞋
        子全部重新送檢，伊這邊不同意，他們說有沒有之前檢
        驗資料可以送給他們參考，但他們未指名要何項目，伊
        當時想他們採購鞋品是第一組第三項，因此就針對這個
        項次去拿同一款鞋的資料給他們看等語(見原審卷第109
        頁背面)，又證人朱珀璟於偵查中證述：97年9月30日驗
        收當時，到6樓會議室伊要寫驗收紀錄，甲○○即說他
        們之前有送過第三公證單位並拿出一份資料給伊等，該
        資料係鞋技中心檢測報告...當天海岸總局人員共拿了2
        份鞋技中心報告，但編號同一個，第一份是甲○○交予
        伊，第二份係甲○○回到乙○○辦公室後再拿出來給伊
        等語(見偵卷第71、72頁)，再於原審證稱：於驗收時不
        接受乙○○當時提供之廠驗報告作為證明文件，因為按
        契約海岸總局可以要求送第三公正單位檢驗，且當天清
        點時，有抽出幾樣鞋做送驗的準備，但廠商（指歐法公
        司）主張不用再送驗驗，伊係要求甲○○將樣鞋拿去鞋
        技中心做驗驗，甲○○表示不用再作檢驗，他們公司已
        經驗過了，所以甲○○才拿檢測報告給伊看..而甲○○
        交付伊兩份報告檢驗編號是相同，所以當時伊認為是同
        一份報告等語（見原審卷第117背面-118、119背面頁)
        ，可知甲○○會提出變造之試驗報告予海岸總局驗收人
        員，係基於海岸總局驗收人員要求將本件貨物再予送驗
        後，甲○○為取信海岸總局驗收人員，始提出變造之試
        驗報告，則無論本件海岸總局與歐法公司就本件契約之
        驗收程序是否得以檢測報告影本為據，甲○○提出變造
        之試驗報告予海岸總局驗收人員，即屬為歐法公司行使
        變造之試驗報告之行為。
    (二)、次查，鞋技中心96年12月26日，報告編號：(96)961206
        0號之試驗報告(見偵卷第27頁)，係被告為本件驗收將
        本件委託製造標的之鞋子送往鞋技中心鑑定，而被變造
        文件試驗項目、結果及方法條件欄之原檢驗報告申請人
        是台北縣政警察局，其將申請人台北縣政府警察局改為
        歐法公司，係想提示為同仁看可以增加他們的信心，以
        後有其他單位購買皮鞋儘量說服那些單位用廠報告一節
        ，業據被告乙○○坦承在卷(見原審卷第58頁背面、本
        院卷第25背面、55背面頁)，參諸被告乙○○所變造內
        容之申請人為歐法公司，樣品名稱為國產男皮鞋第一組
        第3項，送驗日期為96年12月17日，足認被告乙○○係
        有意使非本件鑑定結論用於歐法公司與海岸總局本件採
        購之標的。又被告甲○○固證稱：變造之試驗報告並非
        針對海岸總局驗收人員採購鞋品所檢驗，只是同款鞋子
        云云。惟證人甲○○已證述：這個案子在工程會成立調
        解，無法送驗，他說有無資料讓他們參考，伊即從卷宗
        拿資料給他參考，伊當時有告訴他這不是你們單位...
        伊去卷宗那裏拿這份資料給他參考等語（見本院卷第56
        頁及背面)，而證人即海岸總局驗收人員李漢隆於原審
        已證述：第一次驗收時記載鞋底與契約規範不符，非指
        下次驗收時只驗收鞋底部分，目的是給廠商知道爭議點
        何在等語(見原審卷第114背面、115頁)，證人即海岸總
        局驗收人員朱柏璟除為上開相同證述外，另結證稱：伊
        參與97年9月30日第2次驗收程序，伊只是回到契約上所
        規定之程序再做一次，調解結果亦是寫回復到驗收程序
        等語(見原審卷第116背面、117頁)，又本件調解結果，
        僅係就「以樣品鞋為系爭採購標的物皮革底之驗收標準
        」成立調解，已如上述，是證人李漢隆、朱柏璟所證本
        件依調解結果，須重做全部驗收程序即屬信而有徵，雖
        被告乙○○就第二次驗收應予提出之文件及應驗項目有
        不同解讀，惟此均不影響海岸總局驗收人員依約所為之
        驗收程序。
    (三)、海岸總局驗收人員於97年9月30日驗收時，要求將本件
        爭執之男鞋送驗，為歐法公司所拒絕，此為被告乙○○
        所自承，則海岸總局驗收人員依驗收程序，本於職責要
        求歐法公司提出試驗報告，即非無據。又甲○○既係基
        於朱柏璟之要求而提出變造之試驗報告，其無非係為取
        信海岸總局驗收人員，再以甲○○所證：資料放在大辦
        公室後面的卷宗夾，所有試驗報告都放在那邊，因賣出
        鞋子品項都一樣等語之情(見原審卷第109頁背面)，可
        知歐法公司就受委託製造鞋子之試驗報告均放在同一卷
        宗夾，則果被告乙○○變造試驗報告之目的，僅係為取
        信同仁，大可另置他處以備所需。惟被告乙○○不僅將
        非本件委製標的之鞋子之試驗報告之編號及樣品名稱變
        造為基於本件鞋子送驗之資料，復將變造之試驗報告併
        同放置在歐法公司其他試驗報告處，此亦為被告乙○○
        供述無訛(見本院卷第55背面、56頁)，顯見被告乙○○
        有意使不知情之歐法公司職員取得其所變造之上開試驗
        報告，且值海岸總局驗收人員於驗收程序與甲○○生應
        否重新送驗爭執時，甲○○果自歐法公司置放試驗報告
        之卷宗夾尋得上開變造之試驗報告，此當係被告乙○○
        變造上開試驗文書之目的，且有意使歐法公司之職員行
        使之，是被告乙○○有行使變造之試驗報告犯行已堪認
        定。
    (四)、被告乙○○其餘辯解，分別駁斥如下：
      1、被告乙○○雖辯稱其變造之試驗報告之目的僅係供歐
         法公司內部人員向其他有意承購之單位參考云云。惟
         查，被告乙○○於在偵查中就該變造文書之目的係辯
         稱要提供予客戶觀看之用等語（見偵第74頁），嗣又
         改稱是僅是向內部員工說明之情，是其供述反覆，即
         有可疑。再就被告變造該文書只是向內部員工聲稱自
         家鞋類之品質係經第三公正機關鑑驗合格之用，則其
         以未經變造申請人欄位之鑑驗報告已足以說明其品質
         ，卻捨此而不為，刻意將本件海岸總局驗採購標的之
         定報告折疊影印，已係刻意使人誤認。再以向員工說
         明其鞋類之品質在於鑑驗機構之公信力及鑑驗之項目
         、內容，不在申請人為何，此應為其員工所共知，然
         被告乙○○卻將非本件爭執之鑑定報告變造為本件爭
         執之品項，則其果非為本件驗收之用，顯悖於常情。
         是被告乙○○利用不知情之甲○○提供該變造之試驗
         報告予驗收人員，即符合其當初變造之目的，其所稱
         只是向員工說明之辯，顯是事後卸責之詞，要無足採
      2、辯護人另辯護稱：證人林玉山於原審所證甲○○拿兩
         份試驗報告予朱柏璟時，乙○○在場之情，與其所證
         驗收快結束後，對方拒絕簽名，因此才去請老闆娘蘇
         錦綢來處理互相矛盾；證人朱柏璟所證在驗收前是否
         看過偵卷第27頁之檢驗報告之證詞，與證人李漢隆所
         證業務交接時朱柏璟應知道該檢驗報告之證詞不符，
         且朱柏璟所證於驗收前，未曾看過本件相關資料與經
         驗法則相違。再證人朱柏璟所證是否有仔細核對偵卷
         第27、28頁之檢驗報告亦有不同之陳述，另所證蘇錦
         綢指示甲○○交付變造之檢驗報告亦屬其個人推測之
         詞，均無足採等語。惟被告乙○○將變造之試驗報告
         放置在歐法公司其他案之試驗報告卷宗夾，而由羅婉
         如提出交付海岸總局驗收人員時，被告乙○○利用不
         知情第三人完成犯罪即已成立，被告乙○○於甲○○
         交付變造之試驗報告予海岸總局驗收人員時是否在場
         ，及甲○○當日是否交付另紙檢驗報告(偵卷第27頁)
         予朱柏璟，均不影響被告已成立之犯行。至於證人朱
         柏璟、李漢隆所證縱有不同，惟證人朱柏璟97年9月30
         日前，是否已取得偵卷第27頁之檢驗報告或甲○○於
         是日有無提出該檢驗報告，均不影響甲○○交付變造
         之試驗報告予朱柏璟時，被告乙○○即成立行使變造
         文書罪，是亦非得以證人朱柏璟與李漢隆所證有矛盾
         ，即謂被告乙○○無此犯行之認定。從而，辯護人上
         述所辯，亦無法推翻上述積極證據，而為被告乙○○
         有利之認定。
  五、綜上所述，被告行使變造私文書罪行明確，所辯均不足採
      ，犯行洵堪認定，應依法論科。
  六、核被告乙○○所為，係犯刑法第210條、216條行使變造私
      文書罪。而變造之低度行為，為行使之高度行為所吸收，
      不另論罪。被告乙○○利用不知情之甲○○為本件行使犯
      行，自屬間接犯。
  七、原審以被告變造私文書之犯行罪證明確而論罪科刑，固非
      無見。惟被告乙○○係以折疊影印重製之方式變造上開
      私文書，原判決誤認被告係以剪貼方式而為，容有誤會；
      被告乙○○利用甲○○為本件行使行為，原判決誤認被
      告並未行使本件變造之文書，亦有未洽。檢察官上訴意旨
      指被告另犯詐欺罪，固無理由(詳後述)，惟上訴意旨指被
      告乙○○應論以行使變造私文書罪，當屬有據，自應由本
      院將原判決撤銷，自為判決。爰審酌被告乙○○犯罪之動
      機、目的、手段及所生危害，犯後尚能坦認部分犯行之態
      度等一切情狀，量處如主文第2項所示之刑，並諭知易科
      罰金之折算標準。末查，被告乙○○前未曾因故意犯罪受
      有期徒刑以上刑之宣告，此有本院前案紀錄表一份在卷可
      參，於本件中因一時失慮，致罹刑典，而其於本件與海岸
      總局之交易，因誤解調解結論，對於驗收程序認知不同而
      導致無法驗收，進而為本件犯行，念及惡性尚非重大，經
      此次科刑教訓後，應知警惕而無再犯之虞，本院認為前開
      對其宣告之刑，以暫不執行為適當，爰依刑法第74條第1
      項第1款之規定，併予宣告緩刑3年，以啟自新。又如附表
      「沒收之物」欄所示之被告乙○○所變造之上開變造鞋技
      中心報告編號：（96）0000000號之試驗報告影本一份，
      係其所有因犯罪所生之物，爰依刑法第38條第1項第3款之
      規定，併予宣告沒收。
  八、公訴意旨另謂︰被告乙○○於上開行使變造之試驗報告之
      行為，係基於不法所有意圖而行使，致海岸總局驗收人員
      陷於錯誤，而欲詐取本件契約金額0000000元，因指被告
      乙○○另犯詐欺未遂罪嫌。惟按刑法第339條第1項詐欺罪
      之成立，以意圖為自己或第三人不法所有，以詐術使人將
      本人或第三人之物交付為要件。所謂以詐術使人交付，必
      須被詐欺人因其詐術而陷於錯誤，若其所用方法，不能認
      為詐術，亦不致使人陷於錯誤，即不構成該罪，最高法院
      46年台上字第260號判例可資參照。查歐法公司職員甲○
      ○提出變造之試驗報告予海岸總局驗收人員朱柏璟，係緣
      於被告乙○○誤認其調解結論為僅就有爭議之鞋底部分為
      驗收，而於海岸總局驗收人員要求重新送驗時，由甲○○
      提出以供說明。惟無論依證人李漢隆所證係該次驗收前，
      海岸總局即已有未經變造之編號(96)0000000報告(見偵卷
      第27頁)，或係朱柏璟所證甲○○於97年9月30日交付變造
      之試驗報告前，有另交付該未經變造之(96)0000000號報
      告，海岸總局於驗收過程，即有取得未經變造編號(96)96
      12060報告應係屬實，是果歐法公司係為本次驗收而以變
      造之試驗報告為無庸再重新全部送驗之依據，於海岸總局
      驗收人員同時執有真假之報告，僅稍加比對即可斷定其中
      真偽，自難謂甲○○提出變造之試驗報告，有使海岸總局
      驗收人員陷於錯誤之可能，是依上開最高法院判例意旨，
      本件行使變造之試驗報告即無構成詐欺罪可能。此外，復
      查無其他積極證據足認被告乙○○有何公訴意旨所指涉犯
      此部分詐欺取財未遂之犯行，原應為無罪之諭知，惟公訴
      意旨認此部分與前開有罪科刑部分有實質上及裁判上一罪
      關係，爰不另為無罪之諭知，附此敘明。
據上論斷，應依刑事訴訟法第299條第1項前段，刑法第210條、
第216條、第41條第1項前段、第74條第1項第1款、第38條第1項
第3款，刑法施行法第1條之1，判決如主文。
本案經檢察官何明楨到庭執行職務。
中    華    民    國    99    年    9     月    1     日
            刑事第二十二庭審判長法  官  郭雅美
                                法  官  李麗珠
                                法  官  洪于智
以上正本證明與原本無異。
如不服本判決，應於收受送達後10日內向本院提出上訴書狀，其
未敘述上訴之理由者並得於提起上訴後10日內向本院補提理由書
（均須按他造當事人之人數附繕本）「切勿逕送上級法院」。
                                書記官  強梅芳
中    華    民    國    99    年    9     月    2     日
附錄：本案論罪科刑法條全文
中華民國刑法第210條
（偽造變造私文書罪）
偽造、變造私文書，足以生損害於公眾或他人者，處 5 年以下
有期徒刑。
中華民國刑法第216條
（行使偽造變造或登載不實之文書罪）
行使第 210 條至第 215 條之文書者，依偽造、變造文書或登載
不實事項或使登載不實事項之規定處斷。
┌────────────────────────────────┐
│附表：                                           99年度訴字230號│
├──┬──────────────────┬──────────┤
│編號│        沒   收   之   物           │    備       註     │
├──┼──────────────────┼──────────┤
│ 一 │變造之鞋技中心報告編號：（96）9612  │                    │
│    │060 號之試驗報告影本一份            │                    │
└──┴──────────────────┴──────────┘

司法院資訊處製作；財團法人民間司法改革基金會備份。
